【裁判字號】    98,毒抗,360
【裁判日期】    980911
【裁判案由】    毒品危害防制條例
【裁判全文】
臺灣高等法院刑事裁定                 98年度毒抗字第360號
抗  告  人
即  被  告  甲○○
上列抗告人因違反毒品危害防制條例案件，不服臺灣臺北地方法
院98年度毒聲更(一)字第4號，中華民國98年8月13日裁定（聲請案
號：臺灣臺北地方法院檢察署98年度毒偵字第1488號、98年度聲
觀字第213號），提起抗告，本院裁定如下：
    主  文
原裁定撤銷，發回臺灣臺北地方法院。
    理  由
一、聲請意旨略以：被告甲○○（原聲請書誤載為「陳榮富」）
    於民國（下同）98年2 月8日下午2時43分許，為警採尿前回
    溯26小時內某日，在不詳處所施用第一級毒品海洛因1 次，
    為警於同日下午2 時43分，採集其尿液送驗後呈鴉片類陽性
    反應而查獲，被告雖矢口否認上揭犯行，惟查有臺灣檢驗科
    技股份有限公司出具之濫用藥物檢驗報告附卷可稽，爰依毒
    品危害防制條例第20條第1項及觀察勒戒處分執行條例第3條
    第1項規定，聲請裁定將被告送勒戒處所觀察、勒戒等語。
二、原裁定意旨略以：
  (一)經查，被告前於88年間因施用毒品案件，經臺灣士林地方法
    院以88年度毒聲字第1214號裁定送觀察、勒戒後，認無繼續
    施用毒品傾向，由臺灣士林地方法院檢察署檢察官於88 年7
    月16日以88年度毒偵字第6462號為不起訴處分確定；又於90
    年間因施用毒品案件，經臺灣士林地方法院以90年度毒聲字
    第791 號裁定令入勒戒處所觀察、勒戒，因認有繼績施用之
    傾向，經臺灣士林地方法院以90年度毒聲字第1342號裁定令
    入戒治處所施以強制戒治，於91年4 月18日停止戒治處分出
    監，刑責部分經臺灣士林地方法院以91年度訴字第55號判處
    應執行有期徒刑1年2月確定；再因施用毒品案件，經臺灣士
    林地方法院以91年度訴字第476號判處有期徒刑8月確定，再
    經上開二罪與所犯偽造貨幣、竊盜罪定執行刑及減刑後，於
    96 年3月28日縮短刑期假釋出監，假釋期間於98年4月9日屆
    滿。本院前審因卷內所附之臺灣高等法院被告前案紀錄表誤
    將李志成（65年3月5日生，身分證統一編號為Ｚ000000000號
    ，住臺北市○○區○○路1 段65號4樓之1）因施用毒品案件
    ，經臺灣臺北地方法院檢察署檢察官以98 年度毒偵字第738
    號緩起訴處分確定之前案紀錄載為被告之前案紀錄，致誤以
    為被告於98年2月8日下午2 時43分許為警採尿前回溯26小時
    內某日，在不詳處所施用第一級毒品海洛因1 次之犯行，雖
    係於其88年之觀察、勒戒執行完畢釋放後5 年後所為，但其
    自88年經裁定為觀察勒戒後，於5 年內之90年間即已因「再
    犯」施用毒品案件，裁定令入勒戒處所為觀察、勒戒、強制
    戒治及判處有期徒刑確定，則被告本件所為已係「5 犯」，
    縱其第5 次再度施用毒品之時間，在初犯經觀察、勒戒執行
    完畢釋放5 年以後，揆諸前揭最高法院刑事庭決議之意旨，
    認已不合於「5年後再犯」之規定，且被告已於「5年內再犯
    」，顯見其再犯率甚高，原實施觀察、勒戒或強制戒治，已
    無法收其實效，已無再就被告實施觀察、勒戒及強制戒治，
    以助其斷除毒癮之必要，應逕依毒品危害防制條例第10條之
    規定起訴處罰，而誤為駁回聲請之裁定。案經抗告發回本院
    更裁，本院查詢被告及李志成之個人基本資料及臺灣高等法
    院全國前案簡列表，並加以比對後，確定因施用毒品案件，
    經臺灣臺北地方法院檢察署檢察官以98 年度毒偵字第738號
    緩起訴處分確定之前案紀錄之人，確實為李志成，而非被告
    ，是被告此次施用第一級毒品海洛因之行為，距其前次因施
    用毒品強制戒治執行完畢釋放後，已逾5 年後再犯，前所實
    施之觀察、勒戒及強制戒治已足以遮斷其施用毒品之毒癮，
    為期自新及協助其斷除毒癮，仍適用「初犯」規定，應先經
    觀察、勒戒或強制戒治之程序，合先敘明。
  (二)訊據被告雖矢口否認有何施用第一級毒品之犯行，然其為警
    查獲後所採集之尿液，經送臺灣檢驗科技股份有限公司以EI
    A酵素免疫分析法初步檢驗鴉片類為陽性反應後，再以GC/MS
    氣相層析/ 質譜儀法確認檢驗結果為嗎啡、可待因均呈陽性
    反應，有該公司98年2月27日出具之濫用藥物檢驗報告1紙及
    臺北縣政府警察局淡水分局查獲毒品案件尿液檢體監管紀錄
    表附卷可稽（見偵查卷第6至7頁），是被告所辯，顯係卸責
    之詞，不足採信，其施用第一次級毒品之犯行，足堪認定。
    是聲請人前開觀察、勒戒之聲請，經核並無不合，應予准許
    。爰依毒品危害防制條例第20條第1 項及觀察勒戒處分執行
    條例第3條第1項之規定，裁定將被告送勒戒處所觀察、勒戒
    等語。
三、抗告意旨略以：被告於88年間先經觀察勒戒，於90年間又因
    毒品案件經裁定觀察勒戒，復因認有繼續施用之傾向，令入
    戒治處所強制戒治，至此已為3 犯，91年度再因施用毒品案
    件撤回保護管束，令入戒治處所再度強制戒治，此為4 犯，
    現又因毒品案件裁定觀察勒戒，於法顯有不合，爰請重新酌
    量刑責，交付法定程序，科以徒刑。被告於91年間服刑至96
    年3月28日假釋出獄，殘刑於97年7月16日執行完畢，被告於
    刑之執行完畢後5 年內再犯，依法應論以累犯。被告自96年
    至今2年許，原審認被告於5年後再犯，顯有不合，且原裁定
    曾提到被告係5年內再犯，且是5 犯，被告曾有2次觀察勒戒
    處分，及2次令入戒治處所強制戒治之處分，91 年施用毒品
    犯行亦經判處徒刑，如現以觀察勒戒處第5 次犯，於法未合
    云云。
四、經查：
  (一)按毒品危害防制條例於92年7月9日修正公布，自93年1月9日
    施行，其中第20條、第23條將施用毒品之刑事處遇程序區分
    為「初犯」、「5年內再犯」、「5年後再犯」。依其立法理
    由之說明：「初犯」，經觀察、勒戒或強制戒治後，應為不
    起訴處分或不付審理之裁定；經觀察、勒戒或強制戒治執行
    完畢釋放後，「5 年內再犯」者，因其再犯率甚高，原實施
    之觀察、勒戒及強制戒治既已無法收其實效，爰依法追訴或
    裁定交付審理。至於經觀察、勒戒或強制戒治執行完畢釋放
    後，「5 年後再犯」者，前所實施之觀察、勒戒或強制戒治
    已足以遮斷其施用毒品之毒癮，為期自新及協助其斷除毒癮
    ，仍適用「初犯」規定，先經觀察、勒戒或強制戒治之程序
    。從而依修正後之規定，僅限於「初犯」及「5 年後再犯」
    二種情形，始應先經觀察、勒戒或強制戒治程序。倘被告於
    5 年內已再犯，經依法追訴處罰，縱其第三次（或第三次以
    上）再度施用毒品之時間，在初犯經觀察、勒戒或強制戒治
    執行完畢釋放5年以後，已不合於「5年後再犯」之規定，且
    因已於「5 年內再犯」，顯見其再犯率甚高，原實施觀察、
    勒戒或強制戒治，已無法收其實效，即應依該條例第10條處
    罰（最高法院97年度第5 次刑事庭會議決議，最高法院97年
    度台非字第527號、98年度台非字第12號、98年度台非字第1
    7號、98年台非字第127號判決意旨參照）。
  (二)本件被告甲○○前先後於88年因施用第二級毒品案件，經臺
    灣士林地方法院以88年度毒聲字第1214號裁定送觀察、勒戒
    後，認無繼續施用毒品傾向，經臺灣士林地方法院檢察署檢
    察官於88年7月16日以88年度毒偵字第6462 號為不起訴處分
    確定在案；又於90年間因施用第二級毒品案件，經臺灣士林
    地方法院以90年度毒聲字第791 號裁定令入勒戒處所觀察、
    勒戒，因認無繼續施用傾向，由臺灣士林地方法院檢察署檢
    察官於90年8月4日以90年度毒偵字第470 號為不起訴處分確
    定（原裁定誤認被告前開施用毒品犯行，經原審裁令入勒戒
    處所觀察勒戒後，因認有繼續施用毒品傾向，而以90年度毒
    聲字第1342號裁定令入戒治處所施以強制戒治）。再於90年
    間因施用第一、二級毒品案件，經臺灣士林地方法院以90年
    度毒聲字第1342號裁定令入戒治處所施以強制戒治，復於91
    年4 月18日停止戒治處分出監，所餘戒治期間付保護管束；
    刑責部分經臺灣士林地方法院以91年度訴字第55號判處應執
    行有期徒刑1年2月確定。又於91年6 月25日經臺灣士林地方
    法院90年度毒偵字第706 號裁定撤銷停止戒治令入戒治處所
    施以強制戒治，而於91年9月17日入所戒治，於92年4月21日
    戒治期滿。再因施用第一級毒品案件，經臺灣士林地方法院
    以91年度訴字第476號判處有期徒刑8月，並於91年12月16日
    確定在案，且上開二罪與所犯偽造貨幣、竊盜罪定執行刑及
    減刑後，於96年3 月28日縮短刑期假釋出監，假釋期間於98
    年4月9日屆滿，有本院被告前案紀錄表在卷可參。則被告雖
    於第三次所犯施用毒品犯行經裁定強制戒治執行完畢（92年
    4月21日）5年後，始於98年2月8日14時43分許，為警查獲採
    尿時回溯26小時前某時，又犯施用第一級毒品犯行，惟揆諸
    上開說明，被告既於88年間初犯觀察、勒戒執行完畢5 年內
    多次再犯施用毒品罪，經多次起訴判刑，業如前述，能否謂
    仍合於毒品危害防制條例第20條第3項所定「5年後再犯」之
    規定，而得僅以觀察勒戒或強制戒治等治療程序予以戒除毒
    癮為已足？原審未查，遽對被告為觀察、勒戒之裁定，非無
    違誤。被告抗告意旨指摘原裁定不當，難認無理由，原裁定
    既有上述可議之處，自應由本院予以撤銷，發回原審法院更
    行審慎調查，另為適法之裁定。
據上論斷，應依刑事訴訟法第413條，裁定如主文。
中    華    民    國    98    年    9     月    11    日
                  刑事第十庭    審判長法  官 楊炳禎
                                      法  官 黃斯偉
                                      法  官 李春地
以上正本證明與原本無異。
不得再抗告。
                                      書記官 蘇秋
中    華    民    國    98    年    9     月    14    日


司法院資訊處製作；財團法人民間司法改革基金會備份。
